【裁判字號】    90,訴,244
【裁判日期】    920311
【裁判案由】    分割共有物
【裁判全文】
臺灣嘉義地方法院民事判決  九十年度訴字第二四四號
    原      告  甲○○
    訴訟代理人  乙○○
    被      告  嘉義縣政府
    法定代理人  戊○○
    訴訟代理人  邱創典律師
    被      告  丁○○
                              .
                己○○○
                丙○○
                辛○○
    訴訟代理人  庚○○
右當事人間請求分割共有物事件，本院判決如左：
    主      文
兩造共有坐落嘉義縣朴子市○○段二三八地號、田、面積０．０六七七五四公頃土地
，應分割為如附圖二所示：代號甲部分面積０．０三００二八公頃分歸被告嘉義縣政
府取得；代號乙部分面積０．０三００七六公頃分歸原告甲○○、被告丁○○、己○○○、丙○○共同取得，並按應有部分原告甲○○一二六六分之一０二０，被告丁○○、己○○○各一二六六分之八五，被告丙○○一二六六分之七六之比例保持共有；
代號丙部分面積０．００七六五０公頃分歸被告辛○○取得。
被告甲○○應補償被告嘉義縣政府新台幣肆拾萬零貳佰玖拾柒元，被告丁○○、己○○○各應補償被告嘉義縣政府新台幣萬仟佰伍拾元、被告丙○○應補償被告
嘉義縣政府新台幣貳萬玖仟捌佰拾肆元、被告辛○○應補償被告嘉義縣政府新台幣
肆拾萬玖仟肆佰貳拾元。
訴訟費用由被告嘉義縣政府負擔百分之四四，被告丁○○、己○○○各負擔百分之三
，被告丙○○負擔百分之二，被告辛○○負擔百分之十一，餘由原告負擔。
    事      實
甲、原告方面：
一、聲明：同意依附圖二所示之方案分割。
二、陳述：
（一）坐落嘉義縣朴子市○○段二三八地號、田、面積０．０六七七五四公頃土地（
      下稱系爭土地）為兩造所共有，兩造就系爭土地之應有部分為原告二八五二分
      之一０二０，被告丁○○、己○○○各二八五二分之八五，被告嘉義縣政府二
      八五二分之一二六四、辛○○二八五二分之三二二、丙○○二八五二分之七六
      。系爭土地並無因物之使用目的不能分割之情形，兩造對於系爭土地亦無不分
      割之約定，惟因協議分割不成，爰依法訴請分割。
（二）原告並未占有使用系爭土地，系爭土地大部分為被告嘉義縣政府所有之房屋占
      用中，房屋作為大同國小之宿舍，屋齡約有三十幾年。系爭土地東邊有一條小
      巷子，是既成巷道，南邊臨約二十公尺寬之四維路，北邊有臨約七公尺寬之公
      有道路。
（三）被告丁○○、己○○○及丙○○就系爭土地之應有部分甚小，如分割為單獨所
      有，不利於土地之利用，原告願與被告丁○○、己○○○及丙○○於分割後仍
      繼續保持共有。不同意依附圖三所示之方案分割，因原告於系爭土地之南邊尚
      有一塊土地，依此方案分割，原告等人分得北邊，不利於與南邊之土地合併利
      用。亦不同意依附圖四所示之方案分割，如依該方案分割，原告需負擔之補償
      金額太高。
三、證據：提出土地登記謄本、地籍圖、使用分區證明、地價謄本各一份為證，並聲
    請會同地政機關勘驗現場。
乙、被告方面：
  壹、被告嘉義縣政府
    一、聲明：同意依附圖二所示之方案分割。
    二、陳述：
    （一）系爭土地上有被告嘉義縣政府所有之宿舍，希望能考慮現住戶之權益。系
          爭土地東邊有一條小巷子，是既成巷道，南邊臨約二十公尺寬之四維路，
          北邊臨約七公尺寬之公有道路。不同意附圖三所示之方案，依該方案分割
          ，需拆除之建物較多，亦不同意變價分割。
    （二）依主文第一項所示之方案分割，被告嘉義縣政府分得裡地，原告及被告詹
          森棠分得面臨大馬路之土地，各人分得之價格及使用價值不同，應互相補
          償。以正峰不動產鑑定有限公司之鑑價結果計算，依九十年八月十四日分
          割後就系爭土地鑑定之總價值，按各共有人應有部分之比例算出其價值，
          再與各共有人實際分得部分之價值相較，由分得價值較高之共有人，就其
          超出應有部分價值之差額部分，對分得價值較低之共有人為補償計算補償
          金額。共有人間應互相補償之金額為原告李德應補償被告嘉義縣政府新台
          幣（以下同）八萬七千三百九十四元、被告丁○○應補償被告嘉義縣政府
          七千二百八十六元、被告己○○○應補償被告嘉義縣政府七千二百八十六
          元、被告辛○○應補償被告嘉義縣政府一百十八萬五千七百二十六元、被
          告丙○○應補償被告嘉義縣政府六千五百十元。
    三、證據：聲請由正峰不動產鑑定公司鑑定共有人應互相補償之金額。
  貳、被告丁○○
      被告丁○○未於最後言詞辯論期日到場，據其以前到場陳述略稱：
    一、聲明：同意依附圖二所示之方案分割。
    二、陳述：分割後願繼續與原告、被告己○○○及丙○○保持共有。
  、被告己○○○
      被告己○○○未於最後言詞辯論期日到場，據其以前到場陳述略稱：
    一、聲明：同意依附圖二所示之方案分割。
    二、陳述：分割後願繼續與原告、被告己○○○及丙○○保持共有。
  肆、被告丙○○
      被告丙○○未於最後言詞辯論期日到場，據其以前到場陳述略稱：
    一、聲明：同意依附圖二項所示之方案分割。
    二、陳述：願與被告丁○○、被告己○○○及原告於分割後繼續保持共有。
  伍、被告辛○○
    一、聲明：請依附圖四所示之方案分割。
    二、陳述：
    （一）依附圖四所示之方案分割，甲部分分歸原告甲○○及被告丁○○、己○○○、丙○○取得，按其原應有部分比例保持共有。乙部分分歸被告辛○○
          取得，丙部分分歸被告嘉義縣政府取得，原告甲○○及被告丁○○、陳姚
          桂英、丙○○並應補償被告辛○○。
    （二）如依附圖二所示之方案分割，被告辛○○所有系爭土地之應有部分僅七六
          ．五平方公尺，需負擔之補償金額卻高達一百十八萬五千七百二十六元，
          實無力負擔，願分得裡面，請嘉義縣政府為補償，或變賣共有物，以金錢
          分配於各共有人，或以土地補償，先由被告嘉義縣政府與被告辛○○先共
          有，於分割登記，強制變價分配予雙方。
    （三）系爭土地東邊有一條小巷子，是既成巷道，南邊臨約二十公尺寬之四維路
          ，北邊臨約七公尺寬之公有道路。
    理      由
一、被告丁○○、己○○○、丙○○均未於最後言詞辯論期日到場，核無民事訴訟法
    第三百八十六條各款所列情形，依原告之聲請，由其一造辯論而為判決。
二、本件原告起訴後，被告之法定代理人於訴訟中已變更為戊○○，被告於九十一年
    一月二十八日具狀聲明承受訴訟，經核於法並無不合，應予准許。
三、原告主張系爭土地為兩造所共有，兩造就系爭土地之應有部分為原告二八五二分
    之一０二０，被告丁○○、己○○○各二八五二分之八五，被告嘉義縣政府二八
    五二分之一二六四、辛○○二八五二分之三二二、丙○○二八五二分之七六，系
    爭土地並無因使用目的不能分割之情形，且兩造對於系爭土地亦無不分割之約定
    ，惟就分割方法無法獲得協議之事實，業據其提出系爭土地之土地登記謄本、地
    籍圖謄本各一份為證，復為被告所不爭執，堪信屬實。按各共有人得隨時請求分
    割共有物；但因物之使用目的不能分割或契約定有不分割之期限者，不在此限、
    共有物分割之方法，不能協議決定者，法院得因任何共有人之聲請，命以原物分
    配於各共有人，或變賣共有物，以價金分配於各共有人，民法第八百二十三條第
    一項、第八百二十四條第二項分別有明文。查系爭土地並無因使用目的而有不能
    分割之情形，兩造亦無不為分割之約定，復不能以協議定分割之方法，原告訴請
    分割系爭土地，核與前開規定相符，應予准許。次按共有物之分割方法，須先就
    原物分配，於原物分配有困難時，始考慮予以變價（最高法院五十一年臺上字第
    二七一號判例參照）。查被告嘉義縣政府陳明不同意變價分割，且系爭土地以原
    物分割並無任何窒礙難行之處，自應先就原物予分割，被告辛○○主張變價分割
    ，尚非可採。
四、系爭土地之形狀及使用現狀如附圖一所示，其中編號三至編號十均為被告嘉義縣
    政府所有之磚造平房，現作為嘉義縣朴字市大同國小之宿舍，西側編號一部分則
    為空地；又系爭土地之東側有私人所有之小巷道，北側面臨約七公尺寬之新生街
    、南側面臨約二十公尺寬之外環道路、西側與私人土地接壤等情，業據本院到場
    勘驗明確，並囑託嘉義縣朴子地政事務所派員實施測量，製有勘驗筆錄及複丈成
    果圖（即本判決附圖一）在卷可憑，復經原告及被告嘉義縣政府、辛○○陳明在
    卷，並有正峰不動產鑑定有限公司提出之鑑估報告暨所附之現場照片在卷可憑。
    查附圖一至附圖三所示之分割方案均為被告辛○○所提出，
（一）原告及被告嘉義縣政府均反對依附圖三所示之方案分割，原告亦反對依附圖四
      所示之方案分割，主張如依該方案分割，其與被告丁○○、己○○○及丙○○
      需負擔之補償費用用太高。查系爭土地如依附圖三、附圖四所示之方案分割，
      被告辛○○分別分得編號丙、乙所示之土地，其四周均臨私有土地，僅有東側
      之私有巷道可暫供出入，一旦該私有巷道遭廢除，被告辛○○即無路可供對外
      連絡，是依該二方案分割系爭土地，甚為不妥。
（二）原告及被告嘉義縣政府、丁○○、己○○○及丙○○均同意依附圖二所示之方
      案分割系爭土地。被告辛○○不同意依該方案分割之主要理由為：如依該方案
      分割，其需負擔之補償費用太高，無力負擔等語。按共有物之分割，以原物為
      分配時，如共有人中有不能按其應有部分受分配者，得以金錢補償之，民法第
      八百二十四條第三項定有明文。又按法院裁判分割共有物，除應斟酌各共有人
      之利害關係，及共有物之性質外，尚應斟酌共有物之價格，倘共有人中有不能
      按其應有部分受分配，或所受分配之不動產，其價格不相當時，法院非不得命
      以金錢補償之；關於共有物之分割，如依原物之數量按其應有部分之比例分配
      ，價值顯不相當者，依其價值按其應有部分之比例分配，仍不失為以原物分配
      於各共有人，否則不顧經濟上之價值，一概按其應有部分核算之原物數量分配
      者，將顯失公平，惟依其價值按其應有部分之比例分配原物，如有害經濟上之
      利用價值，應認有民法第八百二十四條第三項之共有人中有不能按其應有部分
      受分配之情形（最高法院五十七年台上字第二一一七號、六十三年台上字竹二
      六八０號判例判例參照）。經查，
      (1)系爭土地如依附圖二所示之方案分割，被告嘉義縣政府分得編號甲部分，僅
        北邊面臨約七公尺寬之道路、東側臨私有之小巷道，原告、被告丁○○、己○○○及丙○○分得編號乙所示之部分，被告辛○○分得編號丙所示之部分
        ，其南邊均面臨二十公尺寬之外環道，且原告、被告丁○○、己○○○及丙○○分得編號乙所示之部分，其東邊尚臨私有之小巷道，各共有人分得之位
        置、臨馬路之遠近既有不同，其價值自亦有所不同，兩造於分割前應有部分
        之價值與分割後分得部分之價值既有所差異，揆諸前開判例意旨，自應就共
        有人分得後之價值決定補償之數額。被告辛○○抗辯：無資力，反對該方案
        ，希望以土地補償云云，均非可採。
      (2)系爭土地依被告辛○○所提如附圖二之方案分割後，有如上所示價值不相當
        之情形，經本院依被告嘉義縣政府聲請，函請正峰不動產鑑定有限公司鑑定
        後，認：甲地每平方公尺二萬一千六百三十元、乙地每平方公尺二萬六千三
        百元、丙地每平方公尺四萬元等語，有該公司之鑑估報告一份在卷可憑。惟
        丙部分面臨二十公尺寬之道路長度不及乙部分，乙部分之東側現尚臨私有小
        巷道，該公司認丙部分每平方公尺為四萬元，較乙部分每平方公尺二萬六千
        三百元多出一萬三千七百元，被告辛○○抗辯：就丙部分鑑定之補償費用太
        高等語，應可採信。本院審酌上情及乙部分靠北邊部分尚有部分為裡地，距
        二十公尺寬之外環道路較遠，整體而言，丙部分確距二十公尺寬之外環道為
        近，惟丙部分較乙部分狹長，認丙部分每平方公尺以三萬元為相當，被告嘉
        義縣政府全依該公司鑑定之結果計算兩造應互相補償之金額，難認公允。
      (3)本院按鑑定及修正鑑定之結果，依後附計算書計算兩造應互相補償之金額為
        ：原告應補償被告嘉義縣政府四十萬零二百九十七元、被告丁○○應補償被
        告嘉義縣政府三萬三千三百五十三元、被告己○○○應補償被告嘉義縣政府
        三萬三千三百五十三元、被告丙○○應補償被告嘉義縣政府二萬九千八百三
        十四元、被告辛○○應補償被告嘉義縣政府四十萬九千四百二十三元（誤差
        值在一、二元之間，係因無法整除之結果）。
五、綜上所述，本院審酌系爭土地之使用現狀、整體利用之效益、共有人之利益、被
    告辛○○所提附圖二所示分割方案之優劣、兩造之意願等情，認以附圖二所示分
    割方案分割系爭土地，應屬可採，爰分割為如主文第一項所示。兩造應互相補償
    之金額則如主文第二項所示。
六、本件事証已明確，兩造其餘攻擊、防禦方法及舉証，因與本判決判斷結果，不生
    影響，爰未逐一論述，併此敘明。
七、又被告之行為，按當時之訴訟程度，為伸張或防衛權利所必要，本院酌量情形，
    依民事訴訟法第八十一條之規定，命原告負擔一部分之訴訟費用。
八、據上論結，本件原告之訴為有理由，依民事訴訟法第三百八十五條第一項前段、
    第七十八條、第八十五條第一項但書、第八十一條第二款，判決如主文。
中      華      民      國    九十二    年      三      月     十一     日
~B臺灣嘉義地方法院民事第二庭
~B    法  官  黃  渙  文
右為正本係照原本作成。
如對本判決上訴須於判決送達後廿日內向本院提出上訴狀(應附繕本)。
中      華      民      國    九十二    年      三      月     十一     日
~B    書記官  馮  澤  文
~F0
計算式：
依鑑定（編號甲、乙部分）及本院修正鑑定之結果（編號丙部分），附圖二甲部分
  每平方公尺二萬一千六百三十元，計值六百四十九萬五千零五十六元（21630×300
  .28＝0000000，元以下四捨五入，下同）、乙部分每平方公尺二萬六千三百元，計
  值七百九十萬九千九百八十八元（26300×300.76＝0000000）、丙部分每平方公尺
  三萬元，計值二百二十九萬五千元（30000×76.5＝0000000），合計系爭土地之價
  值為一千六百七十萬零四十四元，平均每平方公尺為二萬四千六百四十八．０六元
  （00000000÷677.54＝24648.06小數點二位以下四捨五入）。
依系爭土地平均每平方公尺二萬四千六百四十八．０六元計算，甲部分面積三００
  ．二八平方公尺，計其價值為七百四十萬一千三百十九元（24648.06×300.28＝
  0000000），惟實際上僅價值六百四十九萬五千零五十六元，應受補償九十萬六千
  二百六十一元、乙部分面積三００．七六平方公尺，計其價值為七百四十一萬三千
  一百五十一元（24648.06×300.76＝0000000），惟其實際上價值為七百九十萬九
  千九百八十八元，應補償甲部分四十九萬六千八百三十八元、丙部分面積七六．五
  平方公尺，計其價值為一百八十八萬五千五百七十七元（24648.06×76.5＝000000
  0），惟實際上價值為二百二十九萬五千元，應補償甲部分四十萬九千四百二十三
  元。
附圖二乙部分之共有人為原告及被告丁○○、己○○○及丙○○，其等就系爭土地
  之應有部分依序為二八五二分之一０二０、二八五二分之八五、二八五二分之八五
  、二八五二分之七六，系爭土地之面積為六七七．五四平方公尺，則其等就系爭土
  地所有之面積依序為二四二．三二平方公尺、二十．一九平方公尺、二十．一九平
  方公尺、十八．０六平方公尺（小數點二位以下四捨五入），依其等分得乙部分之
  價值每平方公尺二萬六千三百元計算，其等分得乙部分之價值依序為六百三十七萬
  三千零十六元、五十三萬零九百九十七元、五十三萬零九百九十七元、四十七萬四
  千九百七十八元，惟其等就系爭土地應得之價值實際上應以每平方公尺二萬四千六
  百四十八．０六元計算，核其面積，依序為五百九十七萬二千七百十八元、四十九
  萬七千六百四十四元、四十九萬七千六百四十四元、四十四萬五千一百四十四元，
  故其等各應補償甲部分之數額依序為四十萬零二百九十七元、三萬三千三百五十三
  元、三萬三千三百五十三元、二萬九千八百三十五元。


司法院資訊處製作；財團法人民間司法改革基金會備份。
